臺灣臺南地方法院民事判決　　　　　　　100年度訴字第683號
原　　　告　台新國際商業銀行股份有限公司
法定代理人　蔡榮棟
訴訟代理人　胡祐彬
　　　　　　張明賢
　　　　　　何岳儒律師
上　一　人
複 代理 人　孫永州
　　　　　　王晟瑋
被　　　告　黃慧芳
　　　　　　葉美蓮
共　　　同
訴訟代理人　蘇文奕律師
　　　　　　陳郁芬律師
上列當事人間請求塗銷所有權移轉登記事件，經本院於民國100
年9月15日言詞辯論終結，判決如下：
    主      文
確認被告間就如附表二所示之土地及建物，於民國九十六年二月
二十五日所為之買賣關係不存在。
被告葉美蓮應將臺南市歸仁地政事務所於民國九十六年四月二日
以歸地字第○三六二四○號收件就前項所示之土地及建物，於民
國九十六年四月三日以買賣為原因所為之所有權移轉登記予以塗
銷。
訴訟費用由被告負擔。
    事實及理由
一、原告起訴主張：緣訴外人李靜怡邀同被告黃慧芳為連帶保證
    人於民國94年10月間向原告借款新臺幣（下同）530萬元（
    下稱系爭借款），並共同簽發如附表一所示之本票為擔保，
    詎系爭借款自96年2月28日起即未依約按期還款，迄今尚餘
    本金2,943,707元及自99年1月8日起至清償日止按年息4.66
    ％計算之利息未清償。然被告黃慧芳竟於96年2月25日將其
    所有如附表二所示之土地及建物（下分別稱系爭土地、系爭
    建物，合稱系爭不動產）出賣予被告葉美蓮，並於同年4月3
    日辦妥所有權移轉登記（臺南市歸仁地政事務所96年4月2日
    以歸地字第036240號收件，下稱系爭不動產所有權移轉登記
    ）。而系爭所有權移轉登記之時間在被告黃慧芳逾期還款之
    後，且被告二人訂定買賣契約，直至辦妥系爭不動產所有權
    移轉登記後始繳付第一期買賣價金，並未塗銷系爭不動產上
    設定予臺灣銀行股份有限公司（下稱臺灣銀行）之600萬元
    最高限額抵押權，亦未辦理債務人變更登記，實與一般交易
    慣例不符。又被告間所訂立之買賣契約有被告黃慧芳應自系
    爭建物遷離之約定，然被告黃慧芳迄今仍居住並設籍於系爭
    建物，亦與上開約定不符，足認被告間上開買賣及移轉系爭
    不動產所有權之目的在逃避債權人追償，均為通謀虛偽意思
    表示，應為無效，自有確認之必要，爰依民法第87條第1項
    、第113條、第242條之規定提起本件訴訟。並聲明：如主文
    第1項、第2項所示。
二、被告則抗辯：被告黃慧芳係於96年2月28日始發生逾期清償
    系爭借款之情事，而系爭不動產之買賣契約早於同年月25日
    即簽訂，於簽訂時被告間自無虛偽買賣之動機。況且被告葉
    美蓮買受系爭不動產時，確實有給付價金57萬元，並委請土
    地代書吳昌林擬定買賣契約內容及洽詢其他銀行貸款460萬
    元，僅因系爭不動產轉貸額度無法達460萬元，始約定改由
    被告葉美蓮於辦妥系爭所有權移轉登記後，負責清償被告黃
    慧芳向臺灣銀行所借之系爭不動產房屋貸款（下稱系爭抵押
    借款），並預估承擔借款共453萬元（嗣確定系爭抵押借款
    於辦理系爭所有權移轉登記時之餘額後，再找補系爭不動產
    價金），並確實由被告葉美蓮委託被告黃慧芳、訴外人即被
    告黃慧芳配偶王清信、王清信之姐林王素美、林王素美之子
    林志強代為匯款清償，並無不符交易慣例之處。而被告間為
    多年好友，價金未於簽約後即交付，以及另考量被告黃慧芳
    子女就學學區，故再由被告葉美蓮將系爭不動產以每月1萬
    元出租予被告黃慧芳，自不得僅以上開買賣價金交付時點及
    被告黃慧芳未遷移戶籍，而認系爭買賣為通謀虛偽。並聲明
    ：原告之訴駁回。
三、兩造爭執及不爭執事項：
  (一)不爭執事項：
  1.李靜怡於94年10月間偕同被告黃慧芳向原告借款530萬元，
    並簽發票面金額530萬元、到期日為96年1月27日之本票予原
    告。
  2.經原告於96年4月12日執上開本票向本院聲請裁定准予強制
    執行，經本院於96年4月17日以96年度票字第2830號裁定准
    予強制執行，原告持之對被告黃慧芳強制執行後，部分受償
    ，現尚餘本金2,943,707元及利息未清償。
  3.系爭不動產原於93年9月27日登記為被告黃慧芳所有，於96
    年4月3日以96年2月25日之買賣為原因，辦理所有權移轉登
    記予被告葉美蓮。
  4.系爭不動產上設有以被告黃慧芳為債務人、臺灣銀行為債權
    人、本金最高限額600萬元，權利存續期間為93年9月13日起
    至123年9月13日止之最高限額抵押權（下稱系爭抵押權）。
    該抵押權所擔保之債權於96年4月間尚餘4,515,378元未清償
    ，截至100年7月間尚餘3,602,742元未清償。
  5.被告葉美蓮曾於96年4月3日匯款50萬元至被告黃慧芳於第一
    銀行歸仁分行所開設之帳戶內。
  6.被告黃慧芳現仍設籍並居住於系爭房屋內。
  7.被告黃慧芳因系爭不動產所積欠臺灣銀行之抵押借款，於96
    年起迄今之還款紀錄如下：
    (1)被告黃慧芳之配偶王清信於96年7月2日匯款3萬元。
    (2)被告黃慧芳於97年2月26日、97年4月28日、97年5月28日
      、98年2月2日、98年5月11日分別匯款3萬元、31,500元、
      31 ,500元、2萬元、10萬元。
    (3)王清信之姐林王素美、林王素美之子林志強則於96年11月
      12日起至100年3月25日止之期間，每次匯入17,000元起至
      6萬元不等之款項，共24次，金額合計為714,000元。
    (4)被告葉美蓮則僅於100年7月1日、100年7月29日分別匯款2
      5,000元、3萬元。
  (二)爭執事項：被告間就系爭房地所為之買賣行為是否為通謀虛
    偽意思表示而無效？
四、按確認法律關係之訴，非原告有即受確認判決之法律上利益
    者，不得提起之，民事訴訟法第247條第1項前段定有明文。
    所謂即受確認判決之法律上利益，係指法律關係之存否不明
    確，原告主觀上認其在法律上之地位有不安之狀態存在，且
    此種不安之狀態，能以確認判決將之除去者而言（最高法院
    52年臺上字第1240號判例參照）。查，原告主張被告間於96
    年2月25日就系爭不動產所為之買賣行為乃通謀而為虛偽意
    思表示，應屬無效，其買賣關係不存在，為被告所否認，故
    原告與被告間對於被告間於96年2月25日就系爭不動產所為
    之買賣關係存否已不明確，且原告主觀上認為足以影響其對
    於系爭不動產取償之權利，在法律上之地位有不安之狀態存
    在，而此種不安之狀態得以確認判決將之除去，故原告自有
    即受確認判決之法律上利益，其提起確認之訴並為先位聲明
    ，核無不合，應予准許。
五、得心證之理由：
  (一)被告於96年2月25日就系爭不動產所為之買賣行為及以上開
    買賣行為為原因於96年4月3日就系爭不動產所為所有權移轉
    登記之物權行為，是否均係通謀而為虛偽意思表示，應屬無
    效？
  1.按表意人與相對人通謀而為虛偽意思表示者，其意思表示無
    效，民法第87條第1項定有明文。又所謂通謀虛偽意思表示
    ，乃指表意人與相對人互相故意為非真意之表示而言，故相
    對人若知表意人非真意，並就表意人非真意之表示相與為非
    真意之合意，即為通謀虛偽意思表示。次按稱買賣者，謂當
    事人約定一方移轉財產權於他方，他方支付價金之契約（民
    法第345條第1項參照）。
  2.原告主張被告黃慧芳於買賣系爭不動產前，已知悉系爭借款
    已進行催繳等節，業據其提出系爭借款繳款紀錄、催繳紀錄
    1份在卷可稽（見本院卷第158-171頁），依紀錄所載系爭借
    款於96年1月份已因遲繳而需加計違約金，而原告於96年1月
    12日即致電被告黃慧芳洽詢聯絡主債務人李靜怡之事，被告
    黃慧芳應允於96年1月15日會繳款，原告並於96年1月17日告
    知被告黃慧芳要送（本票）裁定，96年1月份應清償之款項
    直至當月18日始繳納等語，堪認被告黃慧芳早於96年1月12
    日即知悉系爭借款有遲延清償之情事，是被告抗辯訂立系爭
    不動產買賣契約時，系爭借款尚未違約清償，且被告黃慧芳
    並未知悉其將需負保證責任，而無脫產之動機云云，與上開
    事證不符，所辯自無足採。
  3.被告另辯稱被告黃慧芳於96年2月25日與被告葉美蓮簽訂買
    賣契約，約定將系爭不動產以510萬元出售予被告葉美蓮，
    因系爭不動產尚有453萬元之房屋貸款未清償，故以承擔該
    房屋貸款之方式抵充價金後，餘57萬元之買賣價金，其已於
    96年4月3日匯款50萬元，另交付7萬元現金支付完畢等情，
    並提出買賣契約書、被告黃慧芳設於第一銀行歸仁分行之存
    摺影本為證（見本院卷第44、46-47頁），是依上開被告抗
    辯，本件買賣價金給付之方式，亦即被告葉美蓮有無匯款50
    萬元及交付7萬元現金、被告葉美蓮是否確承擔系爭抵押借
    款453萬元之債務，並按期清償，應可為系爭買賣契約是否
    係通謀虛偽意思表示之重要參考。經查：
  (1)被告葉美蓮曾於96年4月3日匯款50萬元予被告黃慧芳乙節，
    固為兩造所不爭執，然被告另稱該50萬元係由被告葉美蓮之
    配偶林允賢分別於96年3月7日、同年月15日、同年月19日由
    其設於京城銀行歸仁分行之帳戶內，領取現金21萬元、8萬
    元、19萬元，加上原有現金2萬元交予被告葉美蓮云云，並
    提出上開帳戶存摺影本為證，惟觀之該存摺影本，則林允賢
    上開帳戶於96年4月3日，尚有693,328元之存款，則被告葉
    美蓮大可於96年4月3日交付50萬元予被告黃慧芳之際，再直
    接由該帳戶匯款予被告黃慧芳，或由該帳戶領取現金即可，
    又何須大費周章，早於96年3月7日即開始分次籌措之理，被
    告葉美蓮此一行為，顯與一般人使用帳戶調度資金之常情相
    違。再佐以被告葉美蓮匯入被告黃慧芳上開帳戶之50萬元，
    被告黃慧芳於10餘天內即提領一空等情，有被告黃慧芳設於
    第一商業銀行歸仁分行之帳戶往來明細1份附卷可參（見本
    院卷第105-108頁），則該50萬元是否確實用於支付買賣價
    金予被告黃慧芳，並非無疑。被告黃慧芳雖辯稱將上開款項
    用以清償債務云云，然被告黃慧芳上開帳戶於96年3月間之
    存款尚有25萬元至50萬元不等，其所辯當時經濟情況不佳，
    在外積欠債務需清償云云，尚難採信。
  (2)被告另辯稱被告葉美蓮有交付系爭買賣價金尾款現金7萬元
    云云，惟查被告黃慧芳於本院行隔離訊問時稱：葉美蓮先匯
    50萬元給我，隔幾天再拿現金6萬元或7萬元至我家給我等語
    （見本院卷第95頁），被告葉美蓮則稱：（問7萬元是如何
    給黃慧芳的？）我都是拿現金去給他，他也來跟我拿過，到
    底拿了幾次錢我不記得等語（見本院卷第97-98頁），被告
    二人就該筆金錢之交付地點、次數均為不同陳述，則該7萬
    元現金是否確有交付，亦非無疑。
  (3)被告葉美蓮辯稱系爭不動產所設定之抵押權，係因其無法向
    銀行貸得與系爭房貸相當之金額，故未變更系爭抵押權之義
    務人，而與被告黃慧芳約定由被告葉美蓮代為清償系爭抵押
    債務云云（見本院卷第98頁），固經證人即代書吳昌林於本
    院證稱：葉美蓮有請我幫忙詢問向其他銀行貸款之事宜，但
    因其經驗無法貸得相當買賣價金80％、90％之數額，故被告
    間即約定由葉美蓮繼續清償系爭抵押權債務等語（見本院卷
    第133-134頁）為證。惟一般不動產之買賣，出賣人既已無
    不動產之所有權，除別有約定外，自無再為已出售之不動產
    繼續承擔債務之理，倘若被告間有此特別約定，被告黃慧芳
    必當知悉渠等間係因被告葉美蓮無法貸得更高額款項，始未
    變更系爭抵押權之義務人等情事，然被告黃慧芳於本院隔離
    訊問時卻稱：（問：為何債務人沒有變更？是否知道你仍為
    債務人？）代書有跟我講，但是我沒有馬上去辦理，葉美蓮
    也沒有催我，所以就沒有去辦理等語（見本院卷第96頁），
    顯見被告黃慧芳並不知被告間有繼續以被告黃慧芳為系爭抵
    押債務人之約定，是被告二人間是否確有由被告葉美蓮代被
    告黃慧芳清償系爭抵押債務，並以之作為系爭不動產買賣價
    金之一部之約定，殊值啟疑。
  (4)被告葉美蓮復辯稱系爭抵押借款，因其農務繁忙，均由其委
    託居住於附近之林王素美代其繳納貸款，其每月固定給林王
    素美3萬元云云（見本院卷第134-135頁），經本院調閱系爭
    抵押借款清償明細後，系爭抵押借款自96年7月起分由被告
    二人、王清信、林王素美、林志強等人匯款等節，已如不爭
    執事項第7點所載，然於本院提示臺灣銀行存摺存款歷史明
    細查詢後，被告葉美蓮即改稱：被告黃慧芳、王清信、林王
    素美、林志強均係經由其委託而匯款，其早先請林王素美匯
    款之數額，要回去詢問其配偶云云（見本院卷第135、156頁
    ），可見被告葉美蓮就清償系爭抵押借款之方式前後所述不
    一，且與卷附臺灣銀行存摺存款歷史明細查詢（見本院卷第
    121-128頁）所載自96年7月起迄今每月還款數額，自17,000
    元至10萬元不等，而林王素美於100年1月至3月每月僅匯款3
    萬元、25,000元、27,000元等情不符，倘若被告葉美蓮確實
    承擔系爭房屋貸款，且按月交付現金予林王素美以清償系爭
    抵押借款，自應對系爭抵押借款每月清償之數額知悉甚詳，
    且林王素美100年度所匯款數額並非固定3萬元，距今相隔未
    久，被告葉美蓮豈有不知或不復記憶之理，足見被告辯稱系
    爭抵押借款自被告葉美蓮買受系爭不動產後，均由被告葉美
    蓮繳納云云，顯與事實不符，而非可信。
  (5)另被告自行陳報被告黃慧芳之夫王清信於96年起即居住於「
    臺南市五期重劃區」（見本院卷第156頁），如被告葉美蓮
    確實係因農忙無暇，需委任鄰居匯款，然王清信既非與被告
    葉美蓮同為居於臺南市歸仁區，豈有特別至五期重劃區交付
    現金委託王清信代其匯款之理，益徵被告前開所辯，實與常
    情不符，而無從採憑。至王清信是否另與其他女子有情感糾
    葛等情，與其與林王素美等人是否會代為繳納系爭抵押借款
    係屬二事，一般社會上夫妻間雖情感淡薄，仍提供財物資助
    ，並與親友照常往來之情況，亦非少見，是被告辯稱王清信
    與被告黃慧芳感情不睦，縱或屬實，亦無從以之遽認林王素
    美等人係因被告葉美蓮之委託而匯款至臺灣銀行，以清償系
    爭房屋貸款。再者，訴外人即被告葉美蓮之配偶林允賢設於
    京城銀行歸仁分行帳戶於95年12月起至96年5月尚有20萬元
    至130萬元不等之存款，有該帳戶之存摺影本在卷可佐（見
    本院卷第102-104頁），堪認被告葉美蓮應有能力按月償還
    系爭抵押借款，如系爭不動產確實由被告葉美蓮買受，衡情
    被告葉美蓮在經濟能力許可之下，自應按月清償系爭抵押借
    款，避免系爭不動產遭抵押權人拍賣，然由上開臺灣銀行存
    摺存款歷史明細查詢觀之（見本院卷第121頁），系爭抵押
    借款於被告葉美蓮甫取得系爭不動產所有權之初，即自96年
    8月至10月間均無清償之紀錄，亦即被告葉美蓮於買受系爭
    不動產之初，即未按期繳納貸款，而讓系爭不動產有被抵押
    權人拍賣之風險，亦與常情相違，顯然被告辯稱本件由被告
    葉美蓮承擔系爭房地之抵押貸款，作為價金之一部分云云，
    並非事實。至被告另辯稱被告黃慧芳係以1萬元租金向被告
    葉美蓮承租系爭房屋云云，亦未能提出證據以佐其說，自不
    得以之為對被告有利之認定。
  4.綜上所陳，系爭不動產之抵押借款義務人仍為被告黃慧芳，
    被告葉美蓮並未實際代被告黃慧芳繳納該抵押借款，且被告
    亦未能證明其等間確有交付系爭不動產買賣價金之情事，堪
    認系爭不動產買賣價金並未實質交付。從而，原告主張被告
    黃慧芳為逃避原告追償，與被告葉美蓮間就系爭不動產買賣
    係屬通謀虛偽意思表示，無買賣關係存在等情，實堪採信。
    被告二人間既無移轉系爭土地及建物所有權之意思，依前揭
    規定，其意思表示應為無效，其所為之物權行為亦屬無效，
    被告葉美蓮雖登記為系爭土地之所有權人，惟因物權行為無
    效，亦無法取得系爭不動產之所有權，兩造間就系爭房地之
    買賣關係應不存在。
  (二)原告請求確認被告間於96年2月25日就系爭不動產所為之買
    賣關係不存在，及請求被告葉美蓮就系爭不動產所為之所有
    權移轉登記，均予以塗銷，有無理由？
    按無效法律行為之當事人，於行為當時知其無效，或可得而
    知者，應負回復原狀或損害賠償之責任；債務人怠於行使其
    權利時，債權人因保全債權，得以自己之名義，行使其權利
    ，民法第113條、第242條本文分別定有明文。查，被告就系
    爭不動產所為所有權移轉登記之物權行為，既係出於被告通
    謀而為虛偽意思表示，應屬無效；被告於行為當時自應知其
    為無效，被告黃慧芳自得依民法第113條之規定，請求被告
    葉美蓮塗銷系爭不動產之所有權移轉登記，以回復原狀。又
    被告黃慧芳就系爭借款尚欠原告本金2,943,707元及利息未
    清償乙節，為兩造所不爭執（即上開不爭執事項第1、2點）
    ），堪信為真實，足認原告為被告黃慧芳之債權人。再被告
    黃慧芳於96年間迄今名下並無其他足供清償前開債務之財產
    ，此有本院依職權調取之稅務電子閘門財產所得調件明細表
    1份在卷可參（見本院卷第13-1～13-5頁）；而系爭不動產
    之所有權移轉登記未予塗銷，復足以妨礙原告對於被告黃慧
    芳所有之系爭不動產行使權利，然被告黃慧芳迄今均無請求
    被告葉美蓮塗銷系爭不動產所有權之移轉登記，則原告因保
    全債權，自得依民法第242條之規定，以債權人之地位，代
    位被告黃慧芳行使民法第113條所定之權利。準此，原告依
    民法第242條之規定，代位被告黃慧芳請求被告葉美蓮將系
    爭所有權移轉登記予以塗銷，亦屬有據。
六、綜上所述，被告間就系爭房地之買賣關係既屬通謀虛偽意思
    表示而無效，渠等間之買賣關係自始不存在。原告為被告黃
    慧芳之債權人，自得代位被告黃慧芳訴請被告葉美蓮應將系
    爭所有權移轉登記塗銷。從而，原告依民法第87條第1項前
    段規定，主張被告二人間於96年2月25日就系爭不動產之買
    賣關係通謀虛偽意思表示而無效，請求確系爭買賣關係不存
    在，並依民法第242條、第113條請求被告葉美蓮應將系爭所
    有權移轉登記予以塗銷，為有理由，應予准許。
七、據上論結，本件原告之訴為有理由，依民事訴訟法第78條、
    第85條第1項前段，判決如主文。
中    華    民    國   100    年    9     月    29    日
              民事第三庭審判長  法  官  蔡孟珊
                                法  官  蔡盈貞
                                法  官  李音儀
以上正本係照原本作成。
如對本判決上訴，須於判決送達後20日內向本院提出上訴狀。
如委任律師提起上訴者，應一併繳納上訴審裁判費。
中    華    民    國   100    年    9     月    29    日
                                書記官  莊淑雅
附表一：
┌──┬──────┬──────┬──────┬──────┬──────┐
│編號│ 發  票  日 │ 票面金額   │ 請求金額   │ 到  期  日 │ 利息起算日 │
│    │            │（新台幣）  │（新台幣）  │            │            │
├──┼──────┼──────┼──────┼──────┼──────┤
│001 │94年10月18日│5,300,000元 │5,052,206元 │96年1月27日 │96年1月28日 │
└──┴──────┴──────┴──────┴──────┴──────┘
附表二：
┌─┬─────────────────────┬─┬────┬─────┐
│編│土          地          坐          落    │地│面    積│權    利  │
│  ├───┬────┬───┬───┬────┤  ├────┤          │
│號│縣  市│鄉鎮市區○  段  ○○段  │地    號│目│平方公尺│範    圍  │
├─┼───┼────┼───┼───┼────┼─┼────┼─────┤
│1 │臺南市│歸仁區  │歸仁北│      │1106-3  │建│146     │全部      │
│  ├───┼────┴───┴───┴────┴─┴────┴─────┤
│  │備考  │                                                            │
└─┴───┴──────────────────────────────┘
┌─┬──┬───────┬───┬─────────────────┬───┐
│編│    │              │建築式│      建物面積（平方公尺）        │權利  │
│  │    │基  地  坐  落│樣主要├───────────┬─────┤      │
│  │建號│--------------│建築材│樓    層    面    積  │附屬建物主│      │
│  │    │建  物  門  牌│料及房│                      │要建築材料│      │
│號│    │              │屋層數│合                計  │及用途    │範圍  │
├─┼──┼───────┼───┼───────────┼─────┼───┤
│1 │7063│臺南市歸仁區歸│鋼筋混│1層：59.85            │陽台7.97  │全部  │
│  │    │仁北段1106-3地│凝土造│2層：59.85            │          │      │
│  │    │號            │四層  │3層：56.37            │          │      │
│  │    │--------------│      │4層：26.51            │          │      │
│  │    │臺南市歸仁區和│      │合計：202.58          │          │      │
│  │    │平一街20號    │      │                      │          │      │
│  ├──┼───────┴───┴───────────┴─────┴───┤
│  │備考│                                                                  │
└─┴──┴─────────────────────────────────┘